【裁判字號】    87,訴,9
【裁判日期】    900118
【裁判案由】    分割共有物
【裁判全文】
臺灣苗栗地方法院民事判決                              八十七年度訴字第九號
    原      告  甲○○
    訴訟代理人  洪大明律師
                張玉琳律師
    複代理人    王文君律師
                蘇李虎      住.
    被      告  戊○○      住.
    訴訟代理人  江鍚麒律師
                邱玉汝律師
    複代理人    劉華麗      住.
    被      告  乙○○      住.
                丁○○      住.
                丙○○      住.
右當事人間分割共有物事件，本院判決如左：
    主      文
兩造共有坐落苗栗縣銅鑼鄉○○○段三二七之二○、三二七之二一、三二七之二二、
三二七之二三、三二七之二四地號土地，准予合併分割。其分割方法為如附圖（即銅
鑼地政事務所八十七年九月九日複丈成果圖）甲案所示，Ｉ、Ｊ部分及同段三二七之
二四地號，面積共三三一平方公尺土地分歸原告取得；Ａ、Ｂ、Ｃ部分，面積共八三
平方公尺土地，分歸被告乙○○取得；Ｄ、Ｅ部分，面積共八三平方公尺，分歸被告
丁○○取得；Ｆ部分，面積一一七平方公尺土地，分歸被告丙○○取得；Ｇ、Ｈ部分
，面積共四九平方公尺土地，分歸被告戊○○取得。
訴訟費用由兩造分別依如附表所示之比例負擔之。
    事    實
甲、原告方面：
一、聲明：求為判決如主文所示。
二、陳述：
  （一）原告主張坐落苗栗縣銅鑼鄉○○○段三二七之二○地號土地，面積一三九平
        方公尺，同段三二七之二一地號土地，面積一六四平方公尺，同段三二七之
        二二地號土地，面積九九平方公尺，同段三二七之二三地號土地，面積一八
        六平方公尺，同段三二七之二四地號土地，面積七五平方公尺，地目均為道
        ，原告之應有部分均為四分之二，被告丙○○之應有部分均為二○三六分之
        三五九，被告戊○○之應有部分均為二○三六分之一五○，被告乙○○、丁○○之應有部分各均為八分之一，上揭土地，經原告多次請求分割，被告均
        置之不理，致無法為正常使用，且本件每一共有人在各筆土地均有相同應有
        部分，合併分割可達成較大經濟效用，故聲明合併分割。其分割方法主張依
        苗栗縣銅鑼地政事務所民國八十七年九月九日土地複丈成果圖之甲案分割，
        Ａ、Ｂ、Ｃ部分，面積八三平方公尺土地，分歸被告乙○○取得，Ｄ、Ｅ部
        分，面積八三平方公尺土地分歸被告丁○○取得，Ｆ部分，面積一一七平方
        公尺土地分歸被告丙○○取得，Ｇ、Ｈ部分，面積四九平方公尺土地分歸被
        告戊○○取得，Ｉ、Ｊ部分及三二七之二四地號，面積三三一平方公尺分歸
        原告取得。
  （二）上揭複丈成果圖甲案，當初為原告及被告戊○○、丙○○等所明示同意，其
        餘被告亦不表反對，且符合全體當事人經濟利益，故除江德榮（已撤回）分
        得部分略有違誤外，其餘部分應得作為分割參考。
  （三）關於被告戊○○就上揭複丈成果圖甲案中取得Ｇ、Ｈ部分，面積四十九平方
        公尺外，另請求取得超過其應有部分面積之土地部分（即三二七之二二地號
        中之五○平方公尺），殊嫌無據。
  三、證據：提出土地登記簿謄本二件、地價證明書一份、地籍圖謄本一份、現場照
      片四張等為證。
乙、被告戊○○方面：
一、聲明：求為判決原告之訴駁回，訴訟費用由原告負擔。
二、陳述：
  （一）如依原告之主張，系爭五筆土地合併分割，各共有人應分得之部分如銅鑼地
        政事務所八十七年九月九日土地複丈成果圖之甲案，原告取得Ｉ、Ｊ部分及
        三二七之二四地號全部，合計三三一平方公尺；被告戊○○取得Ｇ、Ｈ部分
        ，合計四九平方公尺，就兩造依系爭五筆土地之全部應有面積核算，似乎尚
        稱公允，實則非也。
  （二）蓋土地分割首重使用現狀，如依照共有人之使用現狀予以分割，應屬最為公
        允之分割方案。又兩造之土地取得之緣由，均係源自同段三二七之三地號之
        土地，本筆土地於三十六年五月二十一日辦理總登記，地目道，面積二○三
        六平方公尺，由訴外人賴裕煌、賴慶煌、賴廷煌及賴錦昌四人分別持有四分
        之一，嗣被告戊○○於六十二年底，向賴錦昌購得其中之一百五十平方公尺
        ，並以應有部分二○三六分之一五○辦理登記，賴錦昌則剩餘二○三六分之
        三五九；其間賴裕煌之應有部分由訴外人賴定昌繼承；賴慶煌之應有部分由
        訴外人賴逢昌繼承，賴廷煌之應有部分則由訴外人乙○○、丁○○各繼承八
        分之一；嗣賴定昌、賴逢昌將其應有部分共四分之二，於七十四年六月間賣
        予原告甲○○；賴錦昌之應有部分二○三六分之三五九，另於八十三年二月
        十八日，由被告丙○○辦妥繼承登記。嗣於七十五年七月二十八日，三二七
        之三地號共有人全體即原告甲○○、被告戊○○、乙○○、丁○○、丙○○
        協議按各人分管之使用現狀，將三二七之三地號分筆出三二七之二○地號，
        再於同年十二月二十二日，將三二七之二○地號又分筆出三二七之二一、三
        二七之二二、三二七之二三、三二七之二四地號等五筆土地，其中三二七之
        二○、三二七之二一地號被告乙○○、丙○○分管，三二七之二二地號全部
        歸被告戊○○分管，三二七之二三、三二七之二四地號歸原告甲○○分管。
  （三）被告戊○○於六十二年間向賴錦昌購得之面積，係一百五十平方公尺，而三
        二七之二二地號全部，僅九十九平方公尺，含三二七之三地號內之五十一平
        方公尺，故總面積合計仍為一百五十平方公尺。被告戊○○購得上開土地，
        其目的係供其北側毗鄰之自有同段三二七之一二、三三一之四、三三三地號
        三筆建地之連外道路使用。原告以分割方案之甲案Ｇ、Ｈ部分土地分割予被
        告戊○○，則連外道路之寬度縮減，勢必嚴重損害被告戊○○之利益。
  （四）兩造間共有之另筆三二七之三地號土地，被告戊○○就此部分尚有五十一平
        方公尺土地，如原告於起訴時將三二七之三地號土地合併分割，則被告戊○○不惟可分得三二七之二二地號土地全部，尚可分得其南側之部分土地，且
        此一分割方法，完全符合六十二年間被告戊○○向賴錦昌購買土地之原意。
        今原告故意不將三二七之三地號合併分割，其藉詞無非以三二七之三地號土
        地業經編為苗一二八線公路用，徵收在即云云，惟此非不能分割之法律上理
        由。縱三二七之三地號於本案裁判分割，亦無妨用地機關按分割後之現狀辦
        理徵收。故原告之說詞，甚為牽強，其目的無非欲藉本案五筆土地之高持分
        ，強取被告戊○○依七十五年間分筆協議中，分管之甲案Ｉ部分之土地。況
        如採原告所提甲案分割，則被告戊○○被迫分得Ｇ、Ｈ部分之土地，除其連
        外道路之損害，已如前述外，另外Ｇ部分之土地面積二○平方公尺，坐落三
        二七之二一地號土地內，勢必影響被告丙○○進出其家門，足見甲案並非良
        策。
  （五）分割方案應以銅鑼地政事務所八十七年九月九日複丈成果圖之甲案為基礎，
        標示Ｆ部分以被告丙○○之圍牆為起界，向東分割四十九平方公尺予被告戊○○，亦即採銅鑼地政事務所八十九年十二月六日土地複丈成果圖，Ｇ、Ｈ
        部分，面積分別為三平方公尺、四十六平方公尺之土地分歸被告戊○○單獨
        取得。
三、證據：提出土地登記謄本一件、地籍圖謄本一份、現場照片九張等為證。
丙、被告丙○○方面：
一、聲明：求為判決原告之訴駁回，訴訟費用由原告負擔。
二、陳述：
  （一）坐落銅鑼鄉○○○段三二七之三、三二七之二○、三二七之二一、三二七之
        二二、三二七之二三、三二七之二四地號等六筆土地，其原始地號只有三二
        七之三，地目道，面積為一九四六平方公尺，原為被告丙○○及被告乙○○
        、丁○○及訴外人賴定昌、賴逢昌、賴錦昌之祖傳共有，嗣原告約在六十年
        間向賴定昌及賴逢昌購得其現況使用，範圍中之一部分持分土地，並加蓋房
        屋至今，被告丙○○之父賴錦昌於六十二年底將部分共有地售與戊○○作工
        廠出入道路使用。七十五年十二月初，各共有人協議應依買賣當時之約定，
        各自使用範圍土地加以分割管理，以避免日後發生糾紛，於是同年十二月十
        三日向地政機關申請辦理三二七之二○地號之分割，增加三二七之二一、三
        二七之二二、三二七之二三、三二七之二四地號，至今已二十餘年彼此相安
        無事。
  （二）原告以共有持分比率優勢，選擇性地號申請分割，不但違背原買賣當時之約
        定誠信問題，尚有變相奪取他人土地之意圖。
  （三）如依原告主張甲案分割，將會拆到被告的圍牆，被告主張依銅鑼地政事務所
        八十九年十二月六日土地複丈成果圖分割。
丁、被告丁○○方面：
一、聲明：求為判決原告之訴駁回，訴訟費用由原告負擔。
二、陳述：
    同意原告的分割方法。
戍、被告乙○○方面：
    被告乙○○未經合法通知，未於最後言詞辯論期日到場，據其於到場期日所為之
    聲明及陳述為：同意分割，但對原告所提分割方法不同意。
己、本院依原告聲請履勘現場，並依職權囑託苗栗縣銅鑼地政事務所測量現場。
    理    由
一、本件被告乙○○經合法通知，未於最後言詞辯論期日到場，核無民事訴訟法第三
    百八十六條所列各款情形，爰依原告之聲請，由其一造辯論而為判決。
一、本件原告起訴主張系爭坐落苗栗縣銅鑼鄉○○○段三二七之二○、三二七之二一
    、三二七之二二、三二七之二三、三二七之二四地號等五筆土地，地目道，為兩
    造所共有，原告之應有部分均為四分之二，被告丙○○之應有部分均為二○三六
    分之三五九，被告戊○○之應有部分均為二○三六分之一五○，被告乙○○、丁○○之應有部分各均為八分之一共有，上揭土地，經原告多次請求分割，被告均
    置之不理，致無法為正常使用，且本件每一共有人在各筆土地均有相同應有部分
    ，合併分割可達成較大經濟效用，故訴請裁判分割，並主張予以合併分割。其分
    割方法主張依苗栗縣銅鑼地政事務所民國八十七年九月九日土地複丈成果圖之甲
    案分割，Ａ、Ｂ、Ｃ部分，面積八三平方公尺土地，分歸被告乙○○取得，Ｄ、
    Ｅ部分，面積八三平方公尺土地分歸被告丁○○取得，Ｆ部分，面積一一七平方
    公尺土地分歸被告丙○○取得，Ｇ、Ｈ部分，面積四九平方公尺土地分歸被告戊○○取得，Ｉ、Ｊ部分及三二七之二四地號，面積三三一平方公尺土地分歸原告
    取得等語。被告戊○○則以：分割方案應以銅鑼地政事務所八十七年九月九日複
    丈成果圖之甲案為基礎，標示Ｆ部分以被告丙○○之圍牆為起界，向東分割四十
    九平方公尺予被告戊○○，亦即採銅鑼地政事務所八十九年十二月六日土地複丈
    成果圖，Ｇ、Ｈ部分，面積分別為三平方公尺、四十六平方公尺之土地分歸被告
    戊○○單獨取得等語。被告丙○○則以：如依原告主張甲案分割，將會拆到被告
    的圍牆，被告主張依銅鑼地政事務所八十九年十二月六日土地複丈成果圖分割等
    語。被告乙○○則以：不同意原告所提分割方案等語，資為抗辯。
二、按各共有人除因物之使用目的不能分割，或契約訂有不分割之期限外，得隨時請
    求分割共有物，民法第八百二十三條第一項定有明文。次按請求分割共有物之訴
    ，應由法院依民法第八百二十四條命為適當之分配，不受任何共有人主張之拘束
    。
三、原告主張系爭三二七之二○、三二七之二一、三二七之二二、三二七之二三、三
    二七之二四地號等五筆土地，地目道，相毗鄰，且為兩造所共有，原告之應有部
    分均為四分之二，被告丙○○之應有部分均為二○三六分之三五九，被告戊○○
    之應有部分均為二○三六分之一五○，被告乙○○、丁○○之應有部分各均為八
    分之一之事實，有原告提出之上揭五筆土地登記簿謄本各一份、地籍圖謄本一份
    為證，復為被告所不爭，自堪認為真正。另查兩造就系爭五筆土地並無不分割之
    協議，亦無因使用目的不能分割之情事，此亦為兩造所不爭，於訴訟中原被告主
    張之分割方法亦不一致，而無法達成分割協議，是依上揭規定，原告訴請分割系
    爭五筆土地，洵屬有據。第按分割共有物，以消滅共有關係為目的，就共有土地
    言，係就各筆土地而單獨存在一共有關係，法律上並無限制共有人，於請求裁判
    分割時，須就他筆共有土地一併主張，被告戊○○所認應就共有同段三二七之三
    地號一併分割，容非可採。
四、次按裁判上如何定共有物分割之方法，除應斟酌當事人之聲明、共有物之性質、
    共有人之意願、利害關係、經濟效用及全體共有人之利益等公平決之外，並不受
    任何共有人主張之拘束，法院為顧及全體共有人所得利用之價值等情形，本有自
    由裁量之權。另按分割共有物固不受分管契約之拘束，惟儘量依各共有人使用現
    狀定分割方法，以維持現狀，減少共有人所受損害，當不失為裁判分割斟酌之一
    種原則（最高法院八十二年台上字第一九九０號裁判參照）。且定共有物分割之
    方法，固可由法院自由裁量，惟仍應斟酌各共有人之意願、利害關係及其分得部
    分所得利用之價值等情形，定一適當公平之方法以為分割。經查系爭五筆土地，
    共有人及應有部分均相同，是原告主張合併分割，被告亦表示如以裁判分割，亦
    同意合併分割，參以系爭土地之形狀、兩造目前之使用狀況，合併分割確能符合
    兩造利益，且避免造成面積狹小之畸零地，自應准許。
五、茲所應審究者，乃系爭五筆土地於合併分割後，應採用附圖即苗栗縣銅鑼地政事
    務所八十七年九月九日土地複丈成果圖之甲案分割方式或同地政事務所八十九年
    十二月六日土地複丈成果圖所示方案之分割方式及合併重新分割後之五塊土地，
    應如何分配予兩造，始為公允妥適。經查被告戊○○、丙○○雖均主張依八十九
    年十二月六日土地複丈成果圖所示分割案，其理由無非以若依原告所提分割方案
    勢必影響被告戊○○之進出通道及拆除被告丙○○之圍牆云云。惟查系爭五筆土
    地被告丙○○之應有部分均為二○三六分之三五九，折合面積共為一一六‧九平
    方公尺，若採用銅鑼地政事務八十九年十二月六日土地複丈成果圖所示分割方案
    ，則被告丙○○將多分得一七‧一平方公尺，而原告所分得之土地面積將少於其
    應有部分，勢須為補償。又若依原告主張之銅鑼地政事務所八十七年九月九日土
    地複丈成果圖之甲案分割，各共有人所分得之土地面積均合於其應有部分比例，
    即原告應有部分四分之二，分得面積三三一平方公尺，被告丙○○應有部分二○
    三六分之三五九，分得面積一一七平方公尺，被告戊○○應有部分二○三六分之
    一五○，分得面積四九平方公尺，被告乙○○、丁○○應有部分均為八分之一，
    分得面積各為八三平方公尺，兩造不必互為補償，且依上揭甲案分割，縱須拆除
    被告丙○○之部分圍牆及大門，惟被告丙○○居住之建物及其分得之土地緊鄰公
    路，上揭圍牆及大門被拆除後，其建物仍可自由進出公路，此經本院履勘現場查
    明屬實，並有被告戊○○所提出之現場照片附卷可稽，是依原告所主張之分割方
    案，對被告丙○○而言，除拆除部分之圍牆及大門外，並無其他任何損害。而此
    分割方案，就被告戊○○所分得之Ｇ、Ｈ部分，面積四九平方公尺，足供大貨車
    進出，亦經本院現場履勘屬實，並有原告提出之照片附卷可證，是亦無被告戊○○所陳影響其通路之情形。本院參酌兩造對於分割方法之意見，占有使用房屋坐
    落位置、土地之形狀、對外交通、共有人之利益及共有人就各筆土地之應有部分
    等情，認為分割方法應如主文第一項所示，即採銅鑼地政事務所八十七年九月九
    日土地複丈成果圖之甲案方式分割，將Ｉ、Ｊ部分及同段三二七之二四地號，面
    積共三三一平方公尺土地分歸原告取得；Ａ、Ｂ、Ｃ部分，面積共八三平方公尺
    土地，分歸被告乙○○取得；Ｄ、Ｅ部分，面積共八三平方公尺土地，分歸被告
    丁○○取得；Ｆ部分，面積一一七平方公尺土地，分歸被告丙○○取得；Ｇ、Ｈ
    部分，面積共四九平方公尺土地，分歸被告戊○○取得。
六、又分割共有物糾紛，核其性質，兩造本可互換地位，則原告提起本訴雖依法有據
    。然被告之應訴又係法律規定所不得不然，其抗辯自為申張或防衛權利所必要，
    本院認應由兩造依比例平均分擔訴訟費用較為允洽，爰依職權判決如主文第二項
    所示。
七、據上論結，本件原告之訴為有理由，依民事訴訟法第三百八十五條第一項前段、
    第七十八條、第八十一條第二，判決如主文。
中      華      民      國    九十    年      一      月     十八     日
                                  臺灣苗栗地方法院民事庭
~B法      官  宋國鎮
右為正本係照原本作成。
如對本判決上訴，須於判決送達後廿日內向本院提出上訴狀。
~B法院書記官  歐樹根
中      華      民      國    九十      年      一      月    十八    日
附表：
┌──────┬────────────┐
│當事人姓名  │應有部分（負擔比例）    │
├──────┼────────────┤
│甲○○      │四分之二                │
├──────┼────────────┤
│丙○○      │二○三六分之三五九      │
├──────┼────────────┤
│戊○○      │二○三六分之一五○      │
├──────┼────────────┤
│乙○○      │八分之一                │
├──────┼────────────┤
│丁○○      │八分之一                │
└──────┴────────────┘


司法院資訊處製作；財團法人民間司法改革基金會備份。
